【裁判字號】    91,訴,2366
【裁判日期】    920128
【裁判案由】    殺人未遂
【裁判全文】
臺灣臺中地方法院刑事判決                        九十一年度訴字第二三六六號
    公  訴  人  臺灣臺中地方法院檢察署檢察官
    被      告  乙○○  男  二.
    選任辯護人  廖瑞鍠  律師
                吳光陸  律師
                戴世瑛  律師
右列被告因殺人未遂案件，經檢察官提起公訴（九十一年度偵字第一五九七二號），
本院判決如左：
    主  文
乙○○殺人未遂，處有期徒刑玖年，褫奪公權伍年。
    事  實
一、乙○○於民國九十一年七月二十四日晚上十一時許（檢察官誤載為七月二十五日
    凌晨零時五分許），前往臺中市○○○○街五三號「ＵＰ２Ｕ  ＰＵＢ」消費，
    並在店內與該店之服務生楊雅芬、甲○○聊天，至同日晚近十二時，丁○○（檢
    察官誤載為曾吉男）酒後至該店內欲繼續喝酒，因而與乙○○發生言語上之爭執
    、衝突，迄翌日（二十五日）凌晨零時零分許（檢察官誤載為凌晨零時十五分許
    ），丁○○離開該店返回其停在店外之機車欲騎機車離去，詎乙○○明知以未開
    封之玻璃瓶裝啤酒連續敲擊人之頭部，足以發生致人死亡之結果，仍基於縱使發
    生丁○○死亡之結果，亦不違背其本意之不確定殺人之犯意，自該店之冰箱內取
    出該店所有尚未開封之朝日牌（ＡＳＡＨＩ）玻璃瓶裝啤酒一瓶，尾隨丁○○至
    店外，見丁○○正將機車牽出並坐在機車上欲騎車離去，竟以右手持前揭酒瓶，
    高舉過頭，由上往下朝丁○○之頭部敲擊，第一下因丁○○持安全帽抵擋而未擊
    中；乙○○接著再朝丁○○頭部敲擊二下，因丁○○左右閃躲，並未擊中頭部，
    僅擊中上身部位；第四下則仍持酒瓶，手臂伸直，高舉過頭，由上往下敲擊，而
    直接擊中丁○○之後腦部位，丁○○旋即倒地；接著又以雙手持酒瓶由上往下連
    續敲擊丁○○頭部四下，再以右手持酒瓶弓身將酒瓶拉至身體之右後方，並高舉
    過頭，由上往下敲擊丁○○一下，旋又以右腳踢丁○○二下，總計在約十五秒之
    時間內，以酒瓶敲擊丁○○九下及腳踢丁○○二下（檢察官誤載為以酒瓶敲擊二
    下、腳踢一下），因致丁○○受有頭部外傷併嚴重腦挫傷、急性創傷性顱內出血
    、枕骨粉碎性骨折、臉部挫傷合併額部撕裂傷等傷害；乙○○於敲擊丁○○後，
    旋分於九十一年七月二十五日凌晨零時二分二十五秒、六分二十五秒、十分五十
    五秒，以其所有電話號碼０九三五─三九二四二三號行動電話撥打緊急電話至臺
    中市警察局勤務中心報案稱有一酒醉路倒之人，要求該局派員處理後始逃離現場
    ，丁○○經緊急送醫，並於同日實施二次開顱手術後，始未發生死亡之結果，而
    未遂，然已呈無意識狀態且須依賴呼吸器維生。嗣經臺中市警察局第六分局調閱
    勤務中心報案電話及０九三五─三九二四二三號行動電話之通聯紀錄，發覺該行
    動電話之使用人為乙○○後，始查悉上情。
二、案經臺中市警察局第六分局報請臺灣臺中地方法院檢察署檢察官偵查起訴。
    理  由
一、訊據被告乙○○對於有在右揭時、地，因與被害人丁○○發生衝突，而持酒瓶連
    續敲擊被害人，並致被害人受有前揭傷害等事實，固均坦承不諱，惟否認有何殺
    人未遂犯行，並辯稱：案發當日因被害人酒後至該「ＵＰ２Ｕ  ＰＵＢ」搗亂，
    並恐嚇伊稱「你相不相信，我現在就可以讓你死」等語，且有動手打伊，伊因為
    生氣就從冰箱拿出一瓶啤酒，追打被害人，被害人倒地後，伊並未敲擊被害人之
    頭部，伊很生氣用酒瓶亂揮，不知道打到那裡，但沒有要致被害人於死之意思等
    語。被告之選任辯護人則為被告辯護稱：因被害人在店內以言詞挑釁並威脅要讓
    被告死，故在被害人欲離去時，被告持酒瓶尾隨而出，本意是要教訓被害人，因
    被害人持安全帽抵擋，雙方始發生扭打，被告雖有擊中被害人頭部，然並無欲置
    被害人於死之意思，且事後已連續打三通緊急電話求救，足認被告並無殺害被害
    人之犯意等語。經查：
  (一)被告確有於九十一年七月二十五日凌晨零時零分許，在臺中市○○○○街五三號
    「ＵＰ２Ｕ  ＰＵＢ」店前，持其自該店之冰箱內取出尚未開封之朝日牌玻璃瓶
    裝啤酒一瓶，連續敲擊被害人，因致被害人受有頭部外傷併嚴重腦挫傷、急性創
    傷性顱內出血、枕骨粉碎性骨折、臉部挫傷合併額部撕裂傷等傷害之事實，業據
    被告於本院審理時坦承不諱，核與證人丙○○、甲○○分於偵、審時所證述之情
    節大致相符，並有林新醫院診斷證明書三件在卷可稽，應認被告自白部分與事實
    相符，而得為證據。
  (二)又被告敲擊被害人之過程，適經臺中市西屯區何南里守望相助隊設於臺中市○○○○街之監視錄影機錄得行為之全部過程，經本院勘驗結果被告行為之經過為：
    1.畫面顯示該大墩二十街係一雙向各一車道之柏油路面之道路，兩側均有停放自
      用小客車，當日未下雨，畫面清晰可見人體之各項動作。
    2.被害人於畫面時間九十一年七月二十五日凌晨零時二十九分三十秒，自該處即
      畫面左邊牽其機車欲離開。
    3.於同日凌晨零時二十九分五十秒時，被害人牽機車往後退至道路車道上時，畫
      面顯示被告右手持酒瓶從畫面左邊衝出，高舉過頭，由上往下敲擊，直接往被
      害人頭部敲擊，被害人則手持安全帽抵抗。
    4.接著被告仍以右手持酒瓶擊向被害人，第二下、第三下因被害人左右閃躲，並
      未擊中頭部，僅擊中被害人之上身部位；第四下被告則仍右手持酒瓶，手臂伸
      直，高舉過頭，直接擊向被害人之後腦部位，被害人旋因而倒地，畫面上即無
      法看見被害人。
    5.被害人倒地後，被告則改以雙手持酒瓶，上身微往前傾，將酒瓶高舉過頭，由
      上往下敲擊，連續向被害人敲擊四下，由畫面相關位置之判斷，應係擊向被害
      人之頭部。
    6.接著被告復改以右手持酒瓶，身體站直後，弓步將酒瓶拉至身體之右後上方，
      再高舉過頭，由上往下揮擊，擊向已經躺在地上之被害人一下，此時畫面之時
      間為同日凌晨零時三十分零秒。
    7.接著被告再將右腳舉高踢向被害人，連續踢二下，此時畫面之時間為同日凌晨
      零時三十分五秒。被告踢完後即往畫面左方走，而離開畫面。
    8.至畫面時間同日凌晨零時三十分二十八秒時，被告自畫面左方出現，查看被害
      人，並於三十八秒時開始以雙手抱起被害人，先向道路中央拖（即往畫面右方
      ），將被害人之身體迴轉後，再將被害人置於路邊（汽車停車格之外），旋於
      五十五秒時離開畫面。
    有本院勘驗筆錄在卷可稽，並有臺中市警察局第六分局檢送之該守望相助隊監視
    錄影帶轉拷之光碟片一張附卷可證，且被告亦坦承該監視錄影帶畫面所示持酒瓶
    之人即為被告，並不爭執勘驗筆錄之內容，是被告確有於十五秒之時間內即以酒
    瓶連續敲擊被害人九下，並以腳踢被害人二下之事實，應可認定，檢察官起訴認
    被告係以酒瓶敲擊被害人二下及以腳踢被害人一下，顯與事實不符。又檢察官認
    被告行為之時間係九十一年七月二十五日凌晨零時十五分許；然查被告行兇後隨
    即撥打緊急電話向臺中市警察局勤務中心報案稱有酒醉路倒之人需處理，為被告
    於本院審理時供述明確，而其撥打電話之時間為九十一年七月二十五日凌晨零時
    二分二十五秒，有臺灣大哥大股份有限公司０九三五─三九二四二三號行動電話
    之通聯紀錄一件在卷可查，而查該電信公司之通聯紀錄係紀載用戶通話之時間及
    通話秒數，以與其行動電話用戶對帳並計算通話費之用，其紀錄之時間顯應較精
    確，顯見被告行兇之時間應即在其撥打第一通緊急電話之前；雖前揭臺中市西屯
    區何南里守望相助隊所設監視錄影機畫面顯示被告行兇之時間為九十一年七月二
    十五日凌晨零時二十九分五十秒以後，然該錄影之時間較可能因使用人之設定而
    發生誤差，是在確認被告行兇之時間，應以前揭電話通聯紀錄上所載被告撥打緊
    急電話之時間往前推算一、二分鐘，始為正確，亦即被告著手於持酒瓶敲擊被害
    人之時間應為九十一年七月二十五日凌晨零時零分許，始為正確，檢察官認係同
    日凌晨零時十五分許，應非正確之時間，應由本院逕予更正。
  (三)被告雖否認其持酒瓶攻擊被害人均係朝被害人之頭部敲擊，並辯稱因很生氣持酒
    瓶亂揮，並不知道打到那裡等語；然查，被告持酒瓶敲擊被害人，其前四下均係
    朝被害人頭部敲擊，第一下因被害人持安全帽抵擋而未擊中，第二、三下因被害
    人之閃躲而未擊中頭部，第四下則直接擊中被害人之後腦部位，有前揭光碟可證
    ，並經本院勘驗屬實。其後被害人因為被告擊中後腦而倒地後，雖自監視錄影畫
    面上無法看到被害人，然參酌被害人送醫後，其所受之傷勢為頭部外傷併嚴重腦
    挫傷、急性創傷性顱內出血、枕骨粉碎性骨折、臉部挫傷合併額部撕裂傷等傷害
    ，有林新醫院前揭診斷證明書在卷可稽，其被害人所受傷害之部位均在頭部，身
    體上並無其他之傷害；參以自監視錄影帶上被害人倒地後及被告以攻擊之相關位
    置判斷，被告在被害人倒地後連續以酒瓶擊被害人五下，及以腳踢被害人二下，
    其攻擊之部位應係被害人之頭部（包括臉部），當可認定，否則被害人在被告以
    酒瓶及腳施以攻擊後，其受傷之部位，應非僅侷限於頭部，被告所辯其係持酒瓶
    亂揮，不清楚打到那裡等語，應係卸責之詞，不足採信。
  (四)又被告雖辯稱當時因被害人在店內有恐嚇並攻擊伊之行為，被告因很生氣，所以
    持酒瓶追打被害人等語。查被告所辯被害人有向被告恐嚇稱「你相不相信，我現
    在就可以讓你死」等語，核與證人甲○○於本院審理時所證述之情節相符，固非
    不可採信；然被害人並未攻擊被告之事實，則已據被告於本院第一次審理時供述
    其有看到被害人握拳，但並未出手打被告等語，且證人甲○○亦證稱被害人酒後
    進該店搗亂，除出言恐嚇被告外，於被告請被害人出去時，被害人即走出店外，
    足認被告其後於本院審理時供述被害人有先動手打被告等語，應不足採信。再被
    害人於走出店外後，即牽其所騎之機車欲離開，是被害人雖在店內有恐嚇被告之
    行為，然既已自該店走出而離開現場，其侵害已經過去，被告所為自無正當防衛
    之可言；而被告自承因生氣乃持酒瓶追出敲擊被害人，顯係侵害已成過去之報復
    行為，是其前揭所辯，尚難為有利於被告事實之認定。
  (五)再被告雖辯稱其並無致被害人於死之意思，且被告之選任辯護人亦以被告之本意
    在教訓被害人，且事後即撥打緊急電話求救，足認被告無殺人之犯意等為被告置
    辯。然按殺人罪與傷害罪之區別，本視加害人有無殺意為斷。被害人受傷處所是
    否致命部位，及受傷之程度，固不能據為有無殺意之唯一標準，但加害人之下手
    情形如何，於審究犯意方面，仍不失為重要參考資料。查人體頭部乃人之生命中
    樞，構造甚為脆弱且不堪外力之重擊，倘因受外力之敲擊，極易造成死亡之結果
    ，在通常觀念上，應為一般人所習知者；而被告為一心智成熟之成年人，亦應為
    其所能預見及知悉，且又非無預見之可能者；然被告竟因與被害人衝突、爭執後
    ，為求報復，即以未開封且包裝為玻璃材質之堅硬之酒瓶，連續敲擊被害人頭部
    九下，而觀其攻擊之手段，或以單手高舉酒瓶由上往下敲擊，或雙手持酒瓶高舉
    過頭由上往下敲擊，或弓步將酒瓶拉至身體之右後上方，再高舉過頭由上往下敲
    擊，且均攻擊被害人之頭部，因致被害人受有頭部外傷併嚴重腦挫傷、急性創傷
    情顱內出血、枕骨粉碎性骨折、臉部挫傷合併額部撕裂傷等傷害。倘如被告所言
    其意僅在「教訓」被害人，則當時被害人顯已酒醉，業據證人丙○○、甲○○於
    本院證述屬實，其自衛及反抗能力顯較一般人為弱，則被告徒手應即能達到傷害
    教訓之目的，甚或於被告以酒瓶擊中被害人後腦部位，且被害人亦因而倒地時，
    即已達教訓之目的，乃被告竟仍未住手，而於被害人受傷倒地後，繼續以酒瓶重
    擊被害人之頭部，用力甚猛，依此行兇之情節，應已足推斷被告之持酒瓶重擊被
    害人，確係出於預見其行為可能發生被害人死亡之結果時，有縱使生被害人死亡
    之結果，亦不違背其本意之意思，而有不確定殺人之故意。雖被告於行為後，旋
    即撥打緊急電話向臺中市警察局勤務中心求救，有臺灣大哥大股份有限公司通聯
    紀錄在卷可稽；應係事後見被害人倒臥在地，昏迷不醒，血流不止，恐死亡之責
    任太重，而於大錯鑄成後，始向臺中市警察局勤務中心求救，究不能僅以此事後
    求救之行為，即免其殺人未遂罪責。被告及其辯護人前揭所辯被告無殺人犯意等
    語，不足採信。
  (六)被害人因被告之持酒瓶重擊頭部，致受有頭部外傷併嚴重腦挫傷、急性創傷性顱
    內出血、枕骨粉碎性骨折、臉部挫傷合併額部撕裂傷等嚴重之傷害；經警緊急送
    醫後，於同日實施二次開顱手術後，始幸未發生死亡之結果，然已呈無意識狀態
    且須依賴呼吸器維生，有林新醫院診斷證明書三件在卷可稽，另經本院向該院函
    查被害人術後情形，經該院函覆被害人經精神科醫師分於九十一年十月七日、十
    月十一日、十月十四日三次鑑定結果，其意識仍未恢復，已達心神喪失之程度，
    且無恢復之可能，亦有該院九十一年十月二十五日林醫仁字第二九五號函一件附
    卷可查；被告於著手於殺人犯罪行為之實施，雖被害人於經緊急送醫急救後，因
    醫治得宜而未發生死亡之結果，然係已著手於犯罪行為之實施，而不遂，應負殺
    人未遂之責任。本件事證已經明確，被告犯行洵堪認定。
二、核被告所為，係犯刑法第二百七十一條第二項、第一項殺人未遂罪；被告已著手
    於殺人犯罪行為之實行，因被害人丁○○經緊急送醫，並實施二次開顱手術後，
    呈無意識狀態且須依賴呼吸器維生，未發生死亡之結果而不遂，為未遂犯，爰依
    刑法第二十六條前段規定減輕其刑。又被告雖於行為實施完畢後，即分於九十一
    年七月二十五日凌晨零時二分二十五秒、六分二十五秒、十分五十五秒，以其所
    有電話號碼０九三五─三九二四二三號行動電話撥打緊急電話至臺中市警察局勤
    務中心報案，向該局值勤人員稱有酒醉路倒之人，請該局派員處理等語，已如前
    述；惟按刑法第六十二條自首減輕其刑之規定，以對於未發覺之罪，自首而受裁
    判者為要件。所謂發覺，不以有偵查犯罪職權之機關或人員確知其人犯罪無誤為
    必要，祇須有確切之根據對其發生嫌疑時，即得謂為已發覺（最高法院九十年度
    台上字第四八九號判決參照）。查本件被告於案發後所撥打緊急電話之內容僅稱
    有人酒醉路倒，並未向向該管有偵查犯罪權限之公務員申告其犯罪事實，而係經
    臺中市警察局第六分局人員將被害人送醫後調取臺中市西屯區何南里守望相助隊
    設於臺中市○○○○街監視錄影帶，發現被告為本件犯行後有在現場撥打行動電
    話，乃至臺中市警察局勤務中心調閱報案之通聯，查出報案人所使用之行動電話
    號碼為０九三五─三九二四二三號，經再調閱該０九三五─三九二四二三號行動
    電話之通聯紀錄，並比對其與證人甲○○所使用之０九五五─二一０二八八號行
    動電話之通話紀錄，而認被告嫌疑重大，始向檢察官聲請核發拘票，並於九十一
    年八月十五日將被告拘提到案，到案後被告始於警詢時坦承持酒瓶敲擊被害人等
    事實，分有相關通聯紀錄、臺灣臺中地方法院檢察署檢察官拘票及被告警詢筆錄
    在卷可稽，是被告犯後所為，核與自首之要件不合，附以敘明。爰審酌被告與被
    害人素昧平生，僅因細故持酒瓶連續敲擊被害人，因致被害人受有頭部外傷併嚴
    重腦挫傷、急性創傷性顱內出血、枕骨粉碎性骨折、臉部挫傷合併額部撕裂傷等
    嚴重之傷害，經緊急送醫救治後，仍呈無意識狀態且需仰賴呼吸器維生，手段兇
    殘，幾無視他人生命之價值，其犯罪所生之損害甚鉅；然念及被告犯罪之動機係
    因被害人酒後與之發生衝突、爭執，因一時氣憤、衝動致為本件犯行，無犯罪前
    科之品行（有臺灣臺中地方法院檢察署刑案資料查註紀錄表及臺灣高等法院被告
    全國前案紀錄表各一件在卷可稽），且犯罪後已與被害人之妻即其法定監護人戊○○達成民事之和解，並已履行和解約定應給付之全部金額完畢，顯有因悔悟而
    力謀賠償被害人損害之行為，並坦承部分犯罪事實，稍有自省之意，其犯罪後態
    度尚非不佳等一切情狀，量處如主文所示之刑，且本院審酌被告所犯殺人未遂罪
    犯行，依其犯罪之性質有宣告褫奪公權之必要，爰併依刑法第三十七條第二項規
    定，諭知褫奪公權五年，以示懲儆。末查，扣案被告所持以為本件殺人未遂犯罪
    所用之朝日牌啤酒一瓶，並非被告所有，而係該「ＵＰ２Ｕ  ＰＵＢ」店所有之
    物，爰不為沒收之宣告，附此敘明。
據上論斷，應依刑事訴訟法第二百九十九條第一項前段，刑法第二百七十一條第二項
、第一項、第二十六條前段、第三十七條第二項，判決如主文。
中      華      民      國      九十二      年    一    月    二十八    日
                                    臺灣臺中地方法院刑事第一庭
                                        法  官  林  源  森
右正本證明與原本無異
如不服本判決，應於收受本判決後十日內向本院提出上訴書狀，其未敘述上訴理由者
，並得於提起上訴後十日內向本院補提理由書狀（均須按他造當事人之人數附繕本）
「切勿逕送上級法院」
                                        書記官
中      華      民      國      九十二      年    一    月    二十九    日
附錄本案論罪科刑法條全文：
中華民國刑法第二百七十一條
 (普通殺人罪)
殺人者，處死刑、無期徒刑或十年以上有期徒刑。
前項之未遂犯罰之。
預備犯第一項之罪者，處二年以下有期徒刑。


司法院資訊處製作；財團法人民間司法改革基金會備份。
